臺灣高等法院刑事判決
110年度上訴字第1273號
上  訴  人  
即  被  告  禇文華



                    號（另案於法務部○○○○○○○執行                      中）
上列上訴人因毒品危害防制條例案件，不服臺灣士林地方法院10
9年度訴字第372號，中華民國110年2月24日第一審判決（起訴案
號：臺灣士林地方檢察署108年度毒偵字第2076號、109年度毒偵
字第12、447、664號、109年度偵字第3813號），提起上訴，本
院判決如下：
    主  文
上訴駁回。
    理  由
一、公訴意旨略以：被告褚文華基於施用第一、二級毒品之犯意
    ，分別為下列行為：㈠於民國108年7月1日晚上，在臺北市○○
    區○○○路0段000巷00弄0號居所內，將海洛因、安非他命放入
    注射針筒注射之方式，同時施用第一級毒品海洛因及第二級
    毒品甲基安非他命。嗣於108年7月2日4時52分許，因竊盜案
    件經警查獲，經同意採尿送驗後，鑑驗結果呈嗎啡、可待因
    及甲基安非他命陽性反應。㈡於同年11月27日18時許，在上
    開住處，將甲基安非他命放入注射針筒注射之方式，施用第
    二級毒品甲基安非他命。嗣於同日20時20分許，在臺北市大
    同區鄭州路與塔城街口，因形跡可疑為警盤查，在其身上查
    獲第二級毒品安非他命1小包（含1袋1標籤毛重0.5130公克
    、淨重0.2260公克、驗餘淨重0.2257公克），經同意採尿送
    驗後，鑑驗結果呈安非他命及甲基安非他命陽性反應。㈢於1
    08年12月28日上午，在臺北市○○區○○○路0段000巷00弄0號居
    所內，將海洛因、安非他命放入注射針筒注射之方式，同時
    施用第一級毒品海洛因及第二級毒品甲基安非他命。嗣因竊
    取車牌號碼000-000號重型機車發生交通事故並棄車逃逸（
    竊盜部分由檢察官另案偵辦），經警到場處理後在上開機車
    上起獲被告放置在機車上之海洛因2包（含1袋毛重0.8120公
    克、淨重0.6230公克、驗餘淨重0.5628公克、含1袋1標籤毛
    重0.4270公克、淨重0.2410公克、驗餘淨重0.2402公克），
    安非他命1包（含1袋1標籤，毛重0.4320公克、淨重0.2000
    公克、驗餘淨重0.1997公克）（報告書誤載為海洛因1包、
    安非他命2包）、針頭6 個，經警通知被告於109年1月1日11
    時29分許至臺北市政府警察局士林分局文林派出所說明，始
    查悉上情。㈣於109年3月1日上午，在臺北市中山區林森北路
    107巷，將海洛因、安非他命放入注射針筒注射之方式，同
    時施用第一級毒品海洛因及第二級毒品甲基安非他命。嗣於
    同日19時30分許，在臺北市士林區大北街與小東街口，鄭州
    路與塔城街口，因形跡可疑為警盤查，在其身上查獲第一級
    毒品海洛因2小包（含2袋2標籤，毛重0.6650公克、淨重0.1
    920公克、驗餘淨重0.1906公克）、第二級毒品安非他命1小
    包（含1袋1標籤，毛重0.3710公克、淨重0.0500公克、驗餘
    淨重0.0498公克），注射針筒2支、吸食器1個，經同意採尿
    送驗後，鑑驗結果呈嗎啡、可待因及安非他命、甲基安非他
    命陽性反應。因認被告上開行為涉犯毒品危害防制條例第10
    條第1項施用第一級毒品及同條第2項施用第二級毒品罪嫌等
    語。
二、起訴之程序違背規定者，應諭知不受理之判決，並得不經言
    詞辯論為之，刑事訴訟法第303條第1款、第307條分別定有
    明文，且依同法第364條規定，於第二審之審判準用之。又
    此所稱之起訴程序違背規定，係指檢察官提起公訴之訴訟行
    為於程序上有違法律之規定而言。而提起公訴之訴訟行為是
    否於程序上有違法律規定，原則上固以起訴時所存在之事項
    及法律規定為判斷，惟檢察官起訴後始發生之情事變更事由
    ，致法院不能為實體審理者，亦屬「起訴之程序違背規定」
    （最高法院109年度台上字第3826號判決意旨參照）。
三、本院查：
　㈠依下列說明，毒品危害防制條例第20條第3項所規定之「3年
    後再犯」，係指本次再犯（不論毒品危害防制條例修正前、
    後）距最近一次觀察、勒戒或強制戒治執行完畢釋放已逾3
    年者，不因其間有無犯施用毒品罪經起訴、判刑或執行而受
    影響：
  ⒈87年5月20日毒品危害防制條例公布施行後之刑事政策，對於
    施用毒品者，已揚棄純粹的犯罪觀，雖強調「除刑不除罪」
    之理念，認為施用毒品者具有「病患性犯人」之特質，惟囿
    於當時戒治及醫療體系均不完整、專業人員欠缺且戒毒知識
    尚有不足，社會大眾仍視施用毒品者為「犯人」而非「病患
    」，暨相關戒毒及事後之追蹤、輔導配套措施亦不完備，其
    刑事政策明顯將施用毒品者偏向「犯人」身分處理，導致監
    獄人滿為患，且施用毒品人口不減反增。為此，戒毒政策不
    得不改弦易轍，開始正視施用毒品者實屬「病患」之特質。
    先於97年新增毒品危害防制條例第24條附命完成戒癮治療緩
    起訴制度，確立「附命完成戒癮治療緩起訴處分」及「觀察
    、勒戒或強制戒治」雙軌治療模式。本次109年1月15日修正
    公布、同年7月15日施行之毒品危害防制條例第20條第3項及
    第23條第2項，雖僅將原條文之再犯期間由「5年」改為「3
    年」，惟鑑於將施用毒品者監禁於監獄內，僅能短期間防止
    其接觸毒品，因慣用毒品產生之「心癮」根本無法根除，並
    慮及毒品危害防制條例施行多年累積之戒毒經驗及實效，暨
    逐步擴充之醫療、戒癮機構、專業人力、社區支援系統等資
    源，尤以本次毒品危害防制條例第24條修正，擴大檢察官對
    施用毒品者附條件緩起訴處分之範圍，使其能視個案具體情
    形給予適當多元社區處遇。本次修正後對於施用毒品者之思
    維，自應與時俱進，擺脫以往側重於「犯人」身分之處罰，
    著重其為「病患」之特質，並以「治療」疾病為出發點，重
    新評價前揭所謂「3年後再犯」之意義。
  ⒉毒品戒除不易，須經長期且持續之治療，施用毒品者既被視
    為「病患性犯人」，最佳處遇方式即為治療。對於施用毒品
    者之治療方式，有機構外之處遇（如自行赴醫院戒癮、附命
    完成戒癮治療緩起訴處分等），或機構內之觀察、勒戒或強
    制戒治；至對施用毒品者科以刑罰，無非在運用刑罰之一般
    預防功能以嚇阻毒品之施用。監獄為執行場所而非戒癮專責
    機構，針對施用毒品者及其再犯之特性，法務部於106年12
    月5日頒訂之「科學實證之毒品犯處遇模式計畫」，目的即
    是積極引進地區醫療體系之協助，提供毒癮戒治，落實社區
    追蹤輔導及治療之銜接，俾修復創傷、預防再犯。惟刑罰因
    涉及人身自由之基本權，故於施用毒品初犯時皆以傳統之機
    構外或機構內處遇方式治療，如再施用毒品時，始科以刑事
    責任。而當刑罰處遇仍不能有效幫助施用毒品者改善惡習時
    ，即表示無法以此方式發揮治療效果，若繼續施以刑罰只具
    懲罰功能，不僅無法戒除毒癮，更漸趨與社區隔離，有礙其
    復歸社會。基於憲法應保障人民之生存權，及根據每個國民
    生存照顧需要提供基本給付之理念，為協助施用毒品者戒除
    毒癮復歸社會，對於經監獄監禁處遇後仍再犯之施用毒品者
    ，更應恢復以機構內、外之治療協助其戒除毒癮。此即本次
    修正毒品危害防制條例第20條第3項關於施用毒品者所謂「3
    年後再犯」係何所指之立法真諦。除檢察官優先適用第24條
    命附條件緩起訴處分處遇（不論幾犯，亦無年限）外，對於
    施用毒品初犯者，應適用第20條第1項、第2項為機構內之觀
    察、勒戒或強制戒治；若於上開機構內處遇執行完畢釋放後
    ，於「3年內再犯」者，依第23條第2項規定，應依法追訴；
    倘於「3年後再犯」自應再回歸到傳統醫療體系機構內重為
    觀察、勒戒或強制戒治之治療。是對於戒除毒癮不易者，唯
    有以機構內、外處遇及刑事制裁等方式交替運用，以期能控
    制或改善其至完全戒除毒癮。
　⒊綜上所述，對於毒品危害防制條例第20條第3項及第23條第2
    項所謂「3年後（內）再犯」，自應跳脫以往窠臼，以「3年
    」為期，建立「定期治療」之模式。其規定中所謂「3年後
    再犯」，只要本次再犯（不論修正施行前、後）距最近一次
    觀察、勒戒或強制戒治執行完畢釋放已逾3年者，即該當之
    ，不因其間有無犯施用毒品之罪經起訴、判刑或執行而受影
    響。此項結論，亦經最高法院大法庭著有109年度台上大字
    第3826號裁定可資參照，業已改變最高法院95年度第7次及9
    7年度第5次刑事庭會議為統一法律見解所採之決議意旨。
  ㈡依下列說明，本次毒品危害防制條例修正施行前，已繫屬於
    法院之施用毒品案件，倘符合上揭「3年後再犯」之情形者
    ，因有上開法律規定與實務見解改變之情事變更事由，起訴
    程序即屬違背規定，法院應諭知不受理之判決：
  ⒈本次毒品危害防制條例修正，對於施用毒品者強調「治療勝
    於處罰」、「醫療先於司法」之刑事政策，強化觀察、勒戒
    或強制戒治處分、命附條件緩起訴處遇措施與監禁刑罰間之
    交替運用，使之相互輔助補充，剛柔並濟，力助施用毒品者
    重生。又衡酌機構外之命附條件緩起訴處遇相較於機構內之
    觀察、勒戒及強制戒治而言，前者乃結合醫師、觀護人、社
    工心理諮商等不同領域之專業人員參與之治療措施，目的除
    在戒除施用毒品者身癮、心癮外，並使其能經由於機構外之
    社會參與及接觸，重新塑造生活紀律，改變病態行為，以達
    治療「病患性犯人」之效果；相較於後者於勒戒處所、戒治
    處所內之觀察、勒戒或強制戒治而言，仍不失為監禁治療，
    且其管理人員均為監所矯正人員，各處所之資源多寡、專業
    人才比例又不盡相同，未能跳脫「收容」功能大於「戒治」
    之刑罰樣貌。縱為屢犯施用毒品罪之成癮慣犯，倘其本次再
    犯後已自行赴醫療機構為戒癮或替代治療，並顯具成效，無
    論此次距最近一次觀察、勒戒或強制戒治執行完畢釋放是否
    已逾3年，於新修正毒品危害防制條例第24條尚未施行前，
    檢察官仍非不得視其個案情形為「附命完成戒癮治療緩起訴
    處分」，毋庸逕向法院聲請觀察、勒戒甚而追訴處罰之必要
    ，俾節省有用資源。
　⒉法院於解釋、適用本次毒品危害防制條例上開修正條文時，
    允宜遵循醫療專業及刑事政策，保障施用毒品者為病患性犯
    人之健康權，兼顧保護社會安全及恪遵正當法律程序，確保
    法治國公平法院之具體實現。又本於權力分立原則，法院對
    檢察官職權行使，應予以尊重，雖非謂不得為適度之司法審
    查，惟對於施用毒品者本次所犯如距最近一次觀察、勒戒或
    強制戒治執行完畢釋放後，已逾3年者，檢察官既得本於立
    法者所賦與之職權裁量是否聲請法院裁定觀察、勒戒或為命
    附條件（現行法僅能附命完成戒癮治療）緩起訴處分之多元
    化處遇，即聲請法院裁定機構內之觀察、勒戒並非檢察官所
    得採取之唯一途徑，法院自不能僭越檢察官之職權，逕對施
    用毒品者裁定應予觀察、勒戒或強制戒治。
　⒊至本次修正後之毒品危害防制條例第35條之1第2款固然規定
    ：「審判中之案件，由法院或少年法院（地方法院少年法庭
    ）依修正後規定處理；依修正後規定應為不起訴處分或不付
    審理之裁定者，法院或少年法院（地方法院少年法庭）應為
    免刑之判決或不付審理之裁定」，法文似指明依修正後規定
    檢察官「應」為不起訴處分者，法院即應為免刑之判決；亦
    即法院應為免刑判決之前提，乃在於檢察官依修正後規定「
    應」為不起訴處分之此一要件。然則，依毒品危害防制條例
    規定，檢察官為不起訴處分者，僅限於被告經觀察、勒戒或
    強制戒治執行完畢之情形，但依本次修正之毒品危害防制條
    例，於被告符合「3年後再犯」之情形者，檢察官除得向法
    院聲請對被告為機構內之治療處遇外（即觀察、勒戒或強制
    戒治，並於執畢後為不起訴處分），亦得逕對被告為機構外
    之治療處遇（依現行規定即為附命完成戒癮治療之緩起訴處
    分），是以檢察官依法有其多元化之裁量權，依修正後規定
    ，並非僅能向法院聲請裁定觀察、勒戒或強制戒治，檢察官
    亦有可能逕為附命完成戒癮治療之緩起訴處分，即不當然有
    所謂「應」為不起訴處分之情形，自無從得出上開法文所稱
    「（檢察官）依修正後規定『應』為不起訴處分」之前提；而
    此項前提要件既無法成就，自無法進一步引出法院應為免刑
    判決之結論，上揭毒品危害防制條例第35條之1第2款後段即
    無適用之餘地，其理至為灼然。再者，本款之立法說明雖謂
    ：「若該等案件於修正施行前已繫屬於法院或少年法院（地
    方法院少年法庭）者，『為求程序之經濟，法院或少年法院
    （地方法院少年法庭）應依修正施行後之規定處理，即應依
    職權為觀察、勒戒或強制戒治之裁定』」等語，似欲透過立
    法說明由法院逕依職權裁定觀察、勒戒或強制戒治，以替代
    第20條第1項、第2項所定應由檢察官提出觀察、勒戒或強制
    戒治之聲請。然此立法說明業已逾越毒品危害防制條例第35
    條之1第2款後段之明文範疇，違反法律保留原則，且基於尊
    重檢察官之裁量權，並保障施用毒品者能獲得妥適並完善治
    療或其他有利戒毒途徑處遇之機會，本於合憲性之解釋原則
    ，自應由檢察官視個案情形為適當之裁量權行使，當不能僅
    「為求程序之經濟」即可便宜行事，此除紊亂法院與檢察官
    之體制、權責之外，亦剝奪審判中被告於本次修正後接受適
    當處遇之機會，不無差別待遇而有違憲法平等原則之虞。故
    上揭立法說明一律要求法院應依職權裁定觀察、勒戒或強制
    戒治云云，既法無明文，且有違憲法平等原則之虞，自不能
    作為適用本款之適法指引。
  ⒋綜上所述，本次毒品危害防制條例修正施行前，檢察官已起
    訴繫屬於法院之施用毒品案件，依毒品危害防制條例第35條
    之1第2款前段規定，應逕依修正後規定處理。倘符合上揭「
    3年後再犯」之情形者，依本次修正後之毒品危害防制條例
    第20條第3項、現行第24條等規定，即應由檢察官基於一次
    性之整體規劃而重啟治療處遇程序，視個案情形，是否適合
    「觀察、勒戒或強制戒治」或給予「附命完成戒癮治療緩起
    訴處分」之機會，自不得追訴處罰；而因有上開法律規定與
    實務見解改變之情事變更事由，檢察官前所為之起訴程序即
    屬違背規定，法院自應諭知不受理之判決（相同旨趣，參見
    最高法院109年度台上字第3826號判決意旨）。至本件檢察
    官起訴係於109年5月4日繫屬於原審法院，此有蓋用原審法
    院收狀章之臺灣士林地方檢察署109年5月4日士檢家治109毒
    偵12字第1099019716號函附卷可稽（原審審訴字卷第5頁）
    ，雖係於109年7月15日毒品條例修正施行前繫屬於原審法院
    ，惟如前所述，本件既符合上揭「3年後再犯」之情形，仍
    應依本次修正後之毒品條例第20條第3項、現行第24條等規
    定，由檢察官基於一次性之整體規劃而重啟治療處遇程序，
    視個案情形，是否適合「觀察、勒戒或強制戒治」或給予「
    附命完成戒癮治療緩起訴處分」之機會，自不得追訴處罰，
    故有上開法律規定與實務見解改變之情事變更事由，檢察官
    前所為之起訴程序即屬違背規定，法院自應諭知不受理之判
    決。
四、駁回上訴之理由：
　㈠原審經審理之結果，以被告前因施用毒品案件，經臺灣臺北
    地方法院裁定送觀察、勒戒後，因認有繼續施用毒品之傾向
    ，經同院裁定令入戒治處所施以強制戒治，於95年12月13日
    停止戒治釋放出所，並由臺灣臺北地方檢署檢察官以96年度
    戒毒偵字第11、12、13號為不起訴處分確定，其後再無經觀
    察、勒戒、強制戒治或檢察官為緩起訴處分之紀錄，此有本
    院被告前案紀錄表在卷可考（本院卷第39至141頁）。是被
    告本次再犯施用毒品犯行，距其最近一次觀察、勒戒或強制
    戒治執行完畢釋放後，已逾3年，揆諸前揭最高法院大法庭
    裁定意旨，即應再令被告觀察、勒戒，或由檢察官為附命完
    成戒癮治療緩起訴處分，應不得逕予追訴、處罰。詎檢察官
    就本案逕予起訴，自有起訴之程序違背規定之情事，原審認
    其起訴之程序當然違背法律規定，並依同法第303條第1款、
    第307條之規定諭知公訴不受理之判決，且不經言詞辯論為
    之，於法核無不合。
　㈡被告上訴意旨略以：
　⒈修正前毒品危害條例第20條第3項，「5年後再犯」之律法規
    範，上訴人此回縱所有涉及吸食毒品案件已不復見此規章適
    用，然現已因此類案件遭判刑逾十年；未料本件現竟因法規
    由「5年」修正為「3年」，則諭令本件須採建議以戒癮治療
    、緩起訴處分或觀察、勒戒待遇對待，今裁示顯然明顯指出
    之前所判之刑有誤。
　⒉上訴人僅就吸食毒品案件，經由數間法院審判累計刑期已達
    十年之久，續加其他刑案罪責也逾四十年，先前毒品裁示方
    式以枉顧裁判，今若又因本件諭令上訴人另接受特別刑罰處
    遇對待，實難令上訴人心誠服膺。
  ⒊綜上所示，無論該法條「修正前5年」、「修正後3年」，上
    訴人皆因適用，然前案各偵、審長官均漠視此規章，一昧的
    將錯就錯云云。
　㈢惟如前所述，本次109年1月15日修正公布、同年7月15日施行
    之毒品條例第20條第3項及第23條第2項，係鑑於將施用毒品
    者監禁於監獄內，僅能短期間防止其接觸毒品，因慣用毒品
    產生之「心癮」根本無法根除，因而與時俱進，擺脫以往側
    重於「犯人」身分之處罰，著重其為「病患」之特質，並以
    「治療」疾病為出發點。並認若繼續施以刑罰只具懲罰功能
    ，不僅無法戒除毒癮，更漸趨與社區隔離，有礙其復歸社會
    。基於憲法應保障人民之生存權，及根據每個國民生存照顧
    需要提供基本給付之理念，為協助施用毒品者戒除毒癮復歸
    社會，對於經監獄監禁處遇後仍再犯之施用毒品者，更應恢
    復以機構內、外之治療協助其戒除毒癮。此即本次修正毒品
    條例第20條第3項關於施用毒品者所謂「3年後再犯」係何所
    指之立法真諦。並對於施用毒品者強調「治療勝於處罰」、
    「醫療先於司法」之刑事政策，力助施用毒品者重生。而本
    案於109年7月15日毒品條例修正施行後，雖已業經經檢察官
    起訴，惟尚未判決確定，仍屬審理中之案件，縱因被告其他
    施用毒品案件，業已判決、科處罪刑確定，惟修正後之毒品
    條例第35條之1第2款既規定：「審判中之案件，由法院或少
    年法院（地方法院少年法庭）依修正後規定處理」，而檢察
    官起訴被告本件2次施用第一級毒品之時間亦均距被告最近
    一次強制戒治執行完畢已逾3年，核屬毒品條例第20條第3項
    所規定之「3年後再犯」，而有上開法律規定與實務見解改
    變之情事變更事由，檢察官前所為之起訴程序即屬違背規定
    ，法院自應恪遵正當法律程序，確保法治國公平法院之具體
    實現，諭知本件為不受理之判決，而不能為論罪科刑之實體
    判決，由檢察官基於一次性之整體規劃而重啟治療處遇程序
    ，視被告情形，究以「觀察、勒戒或強制戒治」或給予「附
    命完成戒癮治療緩起訴處分」。至被告所稱就吸食毒品案件
    ，經由數間法院審判累計刑期已達十年之久先前毒品裁示方
    式以枉顧裁判云云，要非本案審理範圍，附此敘明。
  ㈣從而，被告執前詞提起上訴，洵非有據。本件被告上訴無  
    理由，爰不經言詞辯論，駁回其上訴。
據上論斷，應依刑事訴訟法第368條、第372條，判決如主文。　
中　　華　　民　　國　　110 　年　　4 　　月　　21　　日
                  刑事第七庭    審判長法　官  孫惠琳
                                      法　官  張育彰
                                      法　官  王惟琪
以上正本證明與原本無異。
施用第二級毒品部分，不得上訴。                         
施用第一級毒品部分，如不服本判決，應於收受送達後20日內向
本院提出上訴書狀，其未敘述上訴之理由者並得於提起上訴後20
日內向本院補提理由書（均須按他造當事人之人數附繕本）「切
勿逕送上級法院」。
                                      書記官  陳怡君
中　　華　　民　　國　　110 　年　　4 　　月　　22　　日